最高法院刑事判決　　　　　　九十四年度台上字第六五四六號
　　上　訴　人　甲○○
　　　　　　　　　　　　路34.
　　　　　　　　（送達代收人　唐治民律師）
上列上訴人因偽造文書案件，不服台灣高等法院高雄分院中華民
國九十二年三月十八日第二審更審判決（九十一年度上更(一)字第
三００號，起訴案號：台灣高雄地方法院檢察署八十八年度偵字
第四０九八號），提起上訴，本院判決如下：
    主  文
原判決撤銷，發回台灣高等法院高雄分院。
    理  由
本件原判決認定上訴人甲○○係陳代書事務所負責人，明知藍振
源於民國八十一年七月間向陳李玉霞購買坐落高雄縣燕巢鄉○○
段第三三一、三三二－一、三三二－八、三三三號土地，其總價
款約新台幣（下同）一千四百餘萬元，已於八十一年七月三十一
日完成所有權移轉登記，竟與藍振源共同基於偽造私文書供行使
及意圖為藍振源不法所有之犯意聯絡，於八十一年八、九月間某
日，在高雄市○○街二五五號事務所內，推由甲○○指示不知情
之成年職員林啟美填寫藍振源向陳李玉霞以三千七百九十八萬一
千六百元購買前開土地之不動產買賣契約書一份，指示不知情之
不詳姓名成年人在上開偽造之不動產買賣契約書上偽造陳李玉霞
簽名一個，另指示不知情之不詳姓名成年刻印者偽刻陳李玉霞印
章一個，於上開偽造不動產買賣契約上蓋用九個印文，再由藍振
源簽名，而偽造不動產買賣契約書私文書。完成後於八十一年九
月間某日，推由藍振源持上開偽造之不動產買賣契約書向高雄市
農會申請抵押借款，而行使偽造不動產買賣契約書私文書，高雄
市農會因誤認前揭土地價值三千七百九十八萬一千六百元，乃准
予藍振源以該等土地及坐落高雄縣梓官鄉○○段第三十三號土地
共同抵押借款三千萬元而詐財得手，並於八十一年九月十七日完
成最高限額抵押權三千六百萬元設定登記，足以生損害於陳李玉
霞及高雄市農會等情。因而撤銷第一審之科刑判決，改判依牽連
犯規定論處上訴人共同行使偽造私文書，足以生損害於他人罪刑
，固非無見。
惟查：（一）沒收於裁判時併宣告之，故沒收之物，不特須於犯
罪事實中為明確而具體的記載，並應於主文內詳加宣示，方足以
為執行時之根據。卷查前述不動產買賣契約書上蓋用「陳李玉霞
」印文，共有十枚，由該十枚印文外表觀察，似出自同一顆印章
所蓋用（見卷附高雄市農會信用部放款卷內買賣契約書原本），
原判決事實欄認定其中九枚係以上訴人偽造之印章所蓋用，並於
主文內宣告沒收，但其所稱偽造及宣告沒收之九枚，究何所指？
並未於事實欄或主文內明確而具體的記載，尚不足以為執行之根
據，自難謂非違法。（二）訊問證人，應出以懇切之態度，不得
用強暴、脅迫、利誘、詐欺、疲勞訊問或其他不正之方法，刑事
訴訟法第一百九十二條、第九十八條定有明文。故證人之證言必
須出於其任意性之陳述，否則即不具證據能力；此項證據能力之
限制，其目的在於確保證言之真實性，故對證人施以上揭不正之
方法者，不以負責訊問或製作該自白筆錄之人為限，其他第三人
亦包括在內，復不以當場施用此等不正之方法為必要，倘使證人
精神上受恐懼、壓迫之狀態延續至應訊時致不能為任意性之供述
時，該出於非任意性之證言，仍不得採為判斷事實之根據。本件
證人林啟美在原審陳稱：「我在調查局之陳述有些是被逼迫的」
、「當時我感覺有被脅迫的意思，須交代清楚否則無法回去」云
云（見原審更(一)卷第八一、八三頁），如果林啟美在法務部調查
局高雄市調查處（下稱高雄市調查處）之陳述，確係以脅迫之不
正方法取得，依前開說明，應不具證據能力，原審未予根究明白
，遽採林啟美在高雄市調查處之陳述作為認定上訴人犯罪事實之
判斷依據，亦有違採證法則。（三）刑法第三百三十九條第一項
詐欺罪之成立，以意圖為自己或第三人不法所有，以詐術使人陷
於錯誤而將本人或第三人之物交付為要件。卷查證人即高雄市農
會信用部徵信員林光益在高雄市調查處供稱：伊接到藍振源提供
之不動產買賣契約等相關資料後不久，由藍振源陪同到土地現場
勘估、鑑價，伊到現場鑑估時，曾向附近耕作之農夫訪價，再依
藍振源所提供之不動產買賣契約書及現場訪價，製作不動產調查
表等語，於檢察官偵訊時供稱：伊有與藍振源、張宏旭等三人去
看土地，之後，伊與股長再去看好幾遍，並有向周圍農地之農民
查詢價格云云，證人即高雄市農會信用部股長伍其福在偵查中供
稱：藍振源申請貸款，伊與林光益、張宏旭有去看土地現場，看
標的物所在地是否正確，回來後再詢價，貸款額度是看現場時向
遇到的農民及附近的農民與農會機關詢價所決定等語，證人張宏
旭供稱：伊與藍振源及林光益去土地現場看一次，至於伊去看幾
次已忘記云云，如果屬實，高雄市農會同意貸放金錢予藍振源之
數額，似依其農會職員鑑估之土地價值所決定，並非依前述買賣
不動產契約書所載買賣價額，則高雄市農會是否因藍振源提出該
不動產買賣契約而陷於錯誤，即非無疑，原審未予根究明白，遽
認高雄市農會因而陷於錯誤，亦嫌速斷。（四）刑法上偽造私文
書及其行使罪，係以該偽造私文書或其行使之行為，足以生損害
於公眾或他人為構成要件；此項構成犯罪要件之事實，不但判決
事實欄應詳加記載，理由欄亦應將其認定犯罪事實所憑之證據及
其認定之理由詳為敘述，始足為適用法律及判斷其適用法律是否
適當之根據。原判決事實欄雖記載上訴人等前述偽造不動產買賣
契約持以行使之行為，足以生損害於陳李玉霞及高雄市農會，但
其究憑何證據暨理由，而認定上訴人等前述偽造私文書持以行使
之行為足以生損害於陳李玉霞及高雄市農會，並未於理由內予以
說明，亦有理由不備之違法。以上諸端，或為上訴意旨所指摘，
或為本院得依職權調查之事項，應認原判決仍有撤銷發回更審之
原因。
據上論結，應依刑事訴訟法第三百九十七條、第四百零一條，判
決如主文。
中　　華　　民　　國　九十四　年　 十一 　月　二十四　日
                      最高法院刑事第六庭
                          審判長法官  莊　登　照
                                法官  洪　明　輝
                                法官  黃　一　鑫
                                法官  魏　新　和
                                法官  林　秀　夫
      本件正本證明與原本無異
                                      書  記  官
中　　華　　民　　國　九十四　年　 十一 　月　二十九　日
                                                      Ｔ
